臺灣宜蘭地方法院民事判決
111年度訴字第220號
原      告  張清順  
被      告  莊家郁  
訴訟代理人  莊漢忠  
上列當事人間確認通行權存在事件，本院於民國111年11月23日
言詞辯論終結，判決如下：
    主  文
原告之訴駁回。
訴訟費用由原告負擔。
    事實及理由
一、原告起訴意旨：
    緣坐落宜蘭縣○○鄉○○○段000○000○000○000地號(下合稱101等
    地號)土地為其所有，同段103地號土地(上開土地，以下均
    以地號稱之)則為被告所有，被告在108年8月30日取得103地
    號土地，並於110年間開山建物完成後，即在與105地號土地
    交界處設置鐵門上鎖，封堵道路不讓他人通行，並在103與1
    04地號土地交界處堆土堤高約1公尺、寬約2.5公尺後挖壕溝
    深約1公尺，同時在104地號土地通路口放置廢棄木材、雜物
    等。因其土地均在山頂上，如未經過103地號土地無法通行
    至公路，其唯一賴以出入園地耕作之要道被被告封堵，無法
    順利入園耕作。通行其土地之產業道路始自省道台七丙線長
    埤湖大門正對處入口約2公里，沿線所過之路，均由私有土
    地提供道路使用，是該區域所有用戶出入唯一要道，沿線如
    有段點被封堵，後方土地均成為無路可走之袋地。兩造所有
    土地均位於產業道路末端處，依存狀況相同，其在105地號
    土地上已先提供部分土地讓被告通行至103地號土地，被告
    方有辦法通行，彼此互助共生依存狀態由來久遠，雙方之前
    地主亦如此。現被告在103地號土地設置鐵門，阻礙其通行
    ，而有請求確認通行權之必要。為此依民法第787條之規定
    為本件起訴，聲明請求判決：確認原告就101等地號土地，
    對被告所有103地號土地如附圖所示紅色部分通道範圍有通
    行權的存在。
二、被告聲明請求駁回原告之訴。答辯以：
　　108年間伊買入103地號土地時，是完全看不到路的，其後才
    整理出該條路。105地號土地從空照圖可以看出有其他路可
    以通行，不須要經由103地號土地通行。原告可自自己所有1
    05地號土地自行開路，為何須要經過伊103地號土地的道路
    。伊當初有跟原告說可以自行通行，也告知原告鐵門密碼，
    但原告不肯就提告。伊是願意讓原告通行，但原告不能主張
    伊不能設置鐵門。且日前因為大雨沖刷，連車子都過不去，
    都不成道路，目前坍塌中，也沒辦法供原告通行，該段坡度
    很大。
三、兩造不爭執事項：
㈠、101、102、104、105地號土地為原告所有，同段103地號土地
    則為被告所有。
㈡、距兩造上開土地最近之公路為三星鄉三星路8段(即省道七丙
    線)，該公路通行至兩造上開土地之道路狀況如本院至現場
    履勘時所見，如複丈成果圖所示。且依宜蘭縣○○○○○鄉○○○○0
    00○000○000○000地號土地上未鋪設混凝土鋪面之道路為私人
    道路。
四、兩造爭點為：原告主張其所有101等地號土地為袋地，對被
    告所有103地號土地有通行權，並主張經由複丈成果圖所示
    紅色標示道路範圍通行，是否有理由？茲認定如下：
㈠、按土地因與公路無適宜之聯絡，致不能為通常使用時，除因
    土地所有人之任意行為所生者外，土地所有人得通行周圍地
    以至公路，民法第787條第1項定有明文。次按民法第787條
    第1項所定之通行權，係為促進袋地之利用，而令周圍地所
    有人負容忍通行之義務，其目的在解決與公路無適宜聯絡之
    土地之通行問題，如僅為求與公路有最近之聯絡或便利之通
    行，尚不得依該規定主張通行他人之土地，如可經由自己之
    土地聯絡公路，縱其通行他人土地較為便利，亦不得主張對
    於他人之土地有通行權存在（最高法院95年度台上字第2653
    號判決意旨參照）。又鄰地通行權之性質，係袋地所有權內
    容之擴張，如予認可，將造成被通行之周圍地所有權受限制
    或負擔，自應為較嚴格之解釋。
㈡、據本院至現場履勘所見：兩造所有上開土地均位於宜蘭縣三
    星鄉三星路8段長埤湖段風景區大門對面產業道路內，沿該
    產業道路可到105地號土地，105地號土地至103地號土地間
    現況有水泥路面，據兩造稱是其等自行鋪設，原告所主張其
    103地號通行土地至104地號土地途徑及範圍(即附圖所示紅
    色通道部分)，均鋪設有碎石路，被告稱係伊購買後自行鋪
    設。自103地號與104地號邊界往下(103地號內)目視，是有
    之前遺留之道路遺跡，但現在雜草叢生，枯枝、樹幹橫倒，
    據被告稱往下可通至公設水泥道路，經被告引導至其起點，
    可見地面上留有水泥路面，但原告稱也是其所鋪設。另被告
    主張原告另外可通行的道路，經被告引導至所稱通行到原告
    土地邊界，係如附圖所示被告指定位置點(位在同段107-2地
    號土地)之情，有勘驗筆錄、現場照片（見本院卷第102至10
    8頁、128至136頁）及囑託宜蘭縣羅東地政事務測量人員現
    場測繪如附圖所示複丈成果圖可按。是依上開履勘結果可知
    ，並無其他道路可通行至104地號土地，被告此部分抗辯，
    與現場狀況不符，不足為採。
㈢、經本院函請宜蘭縣○○○○○鄉○○○○○○○○地○○○○○路0段○道路設○○○
    ○○○○○○○○地○○○○○○設道路○○○○000地號土地周圍是否尚有其
    他公設道路或既成道路可通行至公路等為說明，經宜蘭縣政
    府111年9月23日府交規字第1110137811號函復(併附三星鄉
    公所111年3月21日三鄉建字第1110002529號函)以：「…。二
    、查旨揭3筆土地上通路屬性1節，前經三星鄉公所111年3月
    21日三鄉建字第1110002529號函復長埤湖段105地號土地上
    現況鋪設混凝土鋪面之道路，目前為該所維護管理之既成道
    路，餘地號土地上未鋪設混凝土鋪面之道路，為各地主因耕
    種需求所開闢串聯之產業道路，屬私人道路。三、次查長埤
    湖段105地號土地為山坡地保育區之農牧用地，於農牧用地
    上自設道路，倘屬供農作產銷經營通行之設施，得依『申請
    農業用地作農業設施容許使用審查辦法』申請農路，經本府
    核准後始得設置。另依卷附羅東地政事務所土地複丈成果圖
    及上開三星鄉公所111年3月21日函所示，所詢長埤湖段104
    地號土地現況應無其他公設道路或既成道路可通行至公路。
    」等語(見本院卷第148至150頁)。以此宜蘭縣政府函復可知
    ，104地號土地現況確無其他公設道路或既成道路可通行至
    公路，此與本院前述現場履勘結果相符。而依此函說明，可
    知目前現況由三星路8段通行至105地號土地上如附圖所示綠
    色虛線部分混凝土鋪設之道路，係由三星鄉公所維護管理之
    既成道路，兩造經由該部分道路通行，自無妨礙。原告主張
    為袋地之101地號等土地，其中104地號土地南側即鄰105地
    號土地，如能在此二筆土地間尋求通行方法，即無迂迴通行
    東鄰之被告所有103地號土地之必要，自應優先採用之。而
    雖105地號土地及本件其他兩造土地均屬山坡地保育區之農
    牧用地(見本院卷第22至30頁土地登記謄本)，然依宜蘭縣政
    府前開函件說明，如原告欲供農作產銷經營通行，得依「申
    請農業用地作農業設施容許使用審查辦法」申請農路，經核
    准後設置，是亦無不能自行開設道路通行情形；又雖原告於
    本院最後言詞辯論期日另提出三星鄉公所111年11月11日函
    謂105地號土地上之道路非既成道路，屬私人產業道路等語(
    見本院卷第164頁)，與前開宜蘭縣政府函文有部分差異，然
    亦無礙本院前開認定；且依此函所示，益證原告得依法令規
    定申請在自己所有105地號土地上設置道路至104地號等土地
    ，非可僅為便利通行，而主張對被告之103地號土地有通行
    權。
㈣、況且，被告在本院111年6月13日言詞辯論期日陳以在先前有
    告知原告在103地號土地上所設鐵門之密碼，但原告不肯仍
    主張伊不能設鐵門即起訴本件之情，原告並不否認，僅謂其
    105地號土地都有供被告通行使用，但被告不願給其通行到
    上面的地，沒有誠意等語。足見本件被告雖在103地號土地
    上設有鐵門，但原亦已提供密碼供原告通行，係原告要求被
    告不能設鐵門，並認為被告沒有誠意，即為本件起訴，自難
    認原告有為本件請求之必要，所為主張，難認有理由。
㈤、末以，本件兩造就前揭土地之通行事宜，利害關係實屬交疊
    相依，和諧處理皆可受益，堅持衝突則均蒙其害，此間尚待
    兩造本於理性及應有智慧，共謀妥善處理方法，附予敘明。
五、綜上所述，原告基於民法第787條第1項袋地通行權之法律規
    定，主張對被告103地號土地有通行權，請求判決確認之，
    為無理由，應予駁回。並由本院依職權酌定訴訟費用之負擔
    ，裁判如主文所示。
六、本件事證已臻明確，兩造其餘攻擊防禦方法並所提證據，經
    審酌後認均不足影響判決結果，爰不遂一論列，併此敘明。
中　　華　　民　　國　　111 　年　　12　　月　　7 　　日
                  臺灣宜蘭地方法院民事庭
                      法　官　張軒豪
以上正本係照原本作成。
如對本判決上訴，須於判決送達後20日內向本院提出上訴狀。
如委任律師提起上訴者，應一併繳納上訴審裁判費。
中　　華　　民　　國　　111 　年　　12　　月　　7 　　日
                      書記官　林憶蓉